【裁判字號】    97,重上,540
【裁判日期】    980421
【裁判案由】    返還不當得利
【裁判全文】
臺灣高等法院民事判決                 97年度重上字第540號
上  訴  人  甲○○
訴訟代理人  王元勳律師
            李怡欣律師
被 上訴 人  乙○○
上列當事人間請求返還不當得利事件，上訴人對於中華民國97年
9月4日臺灣板橋地方法院97年度重訴字第147號第一審判決提起
上訴，並為訴之追加，本院於98年4月7日言詞辯論終結，判決如
下：
    主  文
上訴及追加之訴均駁回。
第二審及追加之訴訴訟費用均由上訴人負擔。
    事實及理由
一、上訴人起訴主張：兩造原為夫妻，民國94年7月12日協議離
    婚。婚姻關係存續間，伊自中學教職退休後即前往大陸經商
    ，離台時將印鑑章、存摺及不動產所有權狀等文件暨出租不
    動產之租金、退休俸等均交予被上訴人代為管理。詎被上訴
    人於伊離台期間，未經伊同意擅自於86年（原判決誤載為88
    年）6月25日將伊名下所有坐落台北縣中和市○○段701地號
    （重測前：漳和段28張小段276-86地號）土地及其上門牌號
    碼台北縣中和市○○街186巷1弄28號1樓房屋（下稱系爭房
    地）出售予訴外人李素蘭及林昭容，且於86年7月30日辦妥
    移轉登記，嗣李素蘭及林昭容並向台灣區中小企業銀行設定
    抵押貸款貸得新台幣（下同）720萬元，而被上訴人卻未將
    售屋所得款項交付伊，至伊受有損害，被上訴人受領售屋款
    並無法律上原因，伊自得依民法第179條規定請求被上訴人
    返還不當得利等語（原審為上訴人敗訴之判決）。上訴聲明
    ：原判決廢棄；被上訴人應給付上訴人720萬元及自97年3月
    12日起至清償日止，按年息5％計算之利息；並請准供擔保
    宣告假執行。（上訴人原審請求被上訴人給付720萬元及加
    付自起訴狀繕本送達翌日即97年4月16日起之法定遲延利息
    ，上訴本院後其聲明就利息逾97年4月16日部分，核屬不變
    更訴訟標的所為聲明之擴張即訴之追加，依民事訴訟法第
    255條第1項第3款規定，應予准許，併此敘明）。
二、被上訴人則以：系爭房地雖登記上訴人名下，然係兩造婚姻
    關係存續期間合資購得，伊當時尚做生意，且有跟互助會，
    伊亦有出資；又家中事務均由伊作主處理，伊將系爭房地（
    以1800萬元）出售時確有告知上訴人，且收取買賣尾款時上
    訴人亦曾簽字，其後上訴人亦隨同家人自系爭房地搬至民利
    街居住，上訴人確屬知情。又售屋所得款項伊另於楊梅購屋
    一戶，登記在兩造長子名下，並購車2輛供兩造之子使用，
    另支付修屋費用，兒子結婚費用及其他家用等，早已用罄等
    語，資為抗辯。答辯聲明：上訴駁回。
三、查兩造於60年間結婚，94年7月12日離婚，並未就夫妻財產
    制另為約定，婚姻關係存續期間於65年10月間購買系爭房地
    ，66年1月8日完成登記為上訴人所有，86年6月27日被上訴
    人以1,800萬元將系爭房地出售予訴外人李素蘭及林昭容，
    並於86年7月30日辦畢所有權移轉登記等情，為兩造所不爭
    ，且有系爭房地之建築改良物登記簿影本及兩造之戶籍謄本
    在卷可稽（原審卷第6-11頁、第28頁、第37-38頁）。按民
    法親屬篇施行法第1條規定，關於親屬之事件，在民法親屬
    編施行前發生者，除本施行法有特別規定外，不適用民法親
    屬編之規定；其在修正前發生者，除本施行法有特別規定外
    ，亦不適用修正後之規定。本件兩造於74年6月4日以前結婚
    ，且未另為約定夫妻財產制而應適用法定財產制即聯合財產
    制，自應適用前揭修正前之規定。按74年6月4日修正前民法
    第1016條規定，結婚時屬於夫妻之財產，及婚姻關係存續中
    ，夫妻所取得之財產，為其聯合財產。但依第1013條規定，
    妻之特有財產，不在其內。第1017條規定，聯合財產中，妻
    於結婚時所有之財產，及婚姻關係存續中因繼承或其他無償
    取得之財產，為妻之原有財產，保有其所有權（第1項）。
    聯合財產中夫之原有財產及不屬於妻之原有財產之部分，為
    夫所有（第2項）。由妻之原有財產所生之孳息，其所有權
    歸屬於夫（第3項）。查系爭房地係兩造於婚姻關係存續中
    以上訴人名義購得，屬於聯合財產，被上訴人（妻）既不能
    證明為其原有財產或特有財產，依上開規定應由上訴人取得
    所有權，至無疑義。
四、次查上訴人退休後陸續至大陸訪親，84年8月後長期滯留大
    陸等情，為上訴人所自陳，且有入出國日期證明書及入出境
    資訊連結作業表可參（原審卷第47-49頁）。而被上訴人於
    婚姻關係存續期間早期曾開百貨行外並無工作，家中大小事
    務均由被上訴人做主處理等情，已據證人即兩造之長子白傳
    易（61年6月24日生）證明在卷；證人白傳易並證述：系爭
    房地登記上訴人名下，當時價錢尚好，被上訴人要出售時，
    有告知在大陸之上訴人，上訴人知悉系爭房地被賣，因上訴
    人返台時曾與伊聊天，告知伊系爭房地以1,800萬元出售，
    當時並沒有表示不知道賣房子的事，是離婚後才說房屋是被
    伊母親偷偷賣掉等語明確無訛，足見上訴人對於被上訴人出
    售系爭房地之事應係知情並予同意。再斟酌證人白傳易所證
    ：我在86年結婚姻時，我媽媽拿那些錢（房地賣得價款）在
    楊梅買了一棟房屋給我，我媽媽拿570萬元給我買的，我媽
    媽也有買車1台90萬元（登記在我母親名下，但實際上是我
    在開），我弟弟也有1台是50萬元，修理房屋、我弟弟開店
    也都有花到那些錢，因為家用都是我媽媽出錢等語（原審卷
    第33-34頁）。足證被上訴人辯稱伊將房地賣得價款另在楊
    梅購屋並登記在長子名下，又購車2輛供2子使用，另支付修
    屋費用、兒子結婚費用及其他家用等語，非屬無據，應可採
    信。
五、上訴人雖以伊於86至94年間曾將其名下台灣銀行中和分行
    000-000-00000-0帳號及台北富邦銀行萬華分行000-000-00
    0000帳號等帳戶退休俸存摺及印章交予被上訴人管領足敷生
    活費用云云，微論被上訴人否認此情，辯稱：台北富邦銀行
    帳戶僅領10餘萬元，台灣銀行帳戶所領是付勞健保費用，且
    上訴人退休俸存摺，86年後上訴人已自取回，並變更密碼等
    語（本院卷第65-66頁），證人白傳易亦證稱：不知道上訴
    人退休俸存摺是否被上訴人領取等語。況上訴人台北富邦銀
    行存摺密碼確於88年7月2日變更等情，亦據台北富邦銀行萬
    華分行函覆在卷（本院卷第75頁），自無法證明其退休俸存
    摺全係被上訴人領用。且查上訴人台灣銀行中和分行帳戶每
    月固定轉存14955元（本院卷第37-55頁），而台北富邦銀行
    萬華分行帳戶單以86年之薪資轉帳總收入約為573182元（本
    院卷第57頁，餘年彷此）(207647+48699+3000+3000+213486
    +94350+3000=573182），合計上訴人上開二存摺86年固定總
    收入為752642元（14955×12+573182=752642），而上訴人
    一家五口，依上訴人自行提出台北縣以86年每人每月平均消
    費14308元計（本院卷第19頁），全年總消費額至少858480
    元（14308×5×12=858480）；縱令上訴人上開二存摺均交
    予被上訴人管領似未足敷生活費，尚難否認被上訴人以出售
    系爭房地所得支應家庭生活費用。
六、次按民法第179條所定不當得利係以「無法律上原因而受有
    利益，致他人受有損害」為要件。而按74年6月4日修正前民
    法第1026條規定，家庭生活費用，夫無支付能力時，由妻就
    其財產之全部負擔之。足見法定財產制即聯合財產中，家庭
    生活費用，原則應由夫負擔之，是上訴人本應負擔家庭生活
    費用，責無旁貸；且被上訴人為家庭主婦並無工作，被上訴
    人既得上訴人之授權代為處分系爭房地，且以出售房地所得
    價款支付家庭成員所需之花用及日常家用，上訴人既有負擔
    家庭生活費用之義務，原難謂受有損害；亦難謂被上訴人個
    人受有該買賣價款之利益。再按74年6月4日修正前民法第10
    58條規定，夫妻離婚時，無論其原用何種夫妻財產制，各取
    回其固有財產，如有短少，由夫負擔。但其短少係由非可歸
    責於夫之事由而生者，不在此限。該條所謂夫妻離婚時「各
    取回其固有財產」，在夫妻聯合財產制係指夫取回夫之財產
    ，及妻取回妻之原有財產而言（63年台上字第1942號判例參
    照）；且該條既謂如有短少，由夫負擔，則夫取回夫財產如
    有短少，仍應由夫負擔之；即難謂夫有向妻求償之餘地，亦
    難謂上訴人受有損害可言。參以兩造離婚後，被上訴人已書
    立同意書載明將台北縣中和市○○街房屋所有權移轉於上訴
    人等旨（見原審卷第51-52頁），倘上訴人確受有損害，離
    婚前既知系爭房地已賣掉，何以未於離婚協議時有所約定？
    離婚多年後方主張系爭房地是被上訴人偷偷賣掉云云，自難
    謂其受有損害。是上訴人主張被上訴人出售系爭房地並受領
    買賣價款為不當得利，亦有未合，非屬可採。
七、綜上所述，上訴人本於不當得利之法律關係，請求被上訴人
    給付720萬元及自起訴狀繕本送達翌日即97年4月16日起至清
    償日止，按年息5％計算之利息，自屬無據，不應准許。其
    假執行之聲請亦失所附麗，應併予駁回。原審為上訴人敗訴
    之判決，及駁回其假執行之聲請，並無不合。上訴意旨指摘
    原判決不當，求予廢棄改判，為無理由，應予駁回。上訴本
    院後追加利息即自97年3月12日起至同年4月15日部分之利息
    亦屬無據，不應准許，應併予駁回。
八、本件事證已臻明確，兩造其餘攻擊防禦方法及未經援用之證
    據，經審酌後核與判決結果不生影響，爰不一一論述，附此
    敘明。
九、據上論結，本件上訴及追加之訴均為無理由，依民事訴訟法
    第449條第1項、第78條，判決如主文。
中    華    民    國    98    年    4    月     21    日
                  民事第十庭
                      審判長法  官  黃豐澤
                            法  官  林麗玲
                            法  官  吳謀焰
正本係照原本作成。
如不服本判決，應於收受送達後20日內向本院提出上訴書狀，其
未表明上訴理由者，應於提出上訴後20日內向本院補提理由書狀
（均須按他造當事人之人數附繕本）上訴時應提出委任律師或具
有律師資格之人之委任狀；委任有律師資格者，另應附具律師資
格證書及釋明委任人與受任人有民事訴訟法第466條之1第1項但
書或第2項（詳附註）所定關係之釋明文書影本。
中    華    民    國    98    年    4     月    23    日
                            書記官  鄭淑昀
附註：
民事訴訟法第466條之1（第1項、第2項）：
對於第二審判決上訴，上訴人應委任律師為訴訟代理人。但上訴
人或其他法定代理人具有律師資格者，不在此限。
上訴人之配偶、三親等內之血親、二親等內之姻親，或上訴人為
法人、中央或地方機關時，其所屬專任人員具有律師資格並經法
院認為適當者，亦得為第三審訴訟代理人。


司法院資訊處製作；財團法人民間司法改革基金會備份。
